【裁判字號】    98,保險,15
【裁判日期】    990114
【裁判案由】    給付保險金
【裁判全文】
臺灣板橋地方法院民事判決              98年度保險字第15號
原      告  乙○○
            己○○
訴訟代理人  粘舜權律師
複代理人    甲○○
訴訟代理人  吳茂榕律師
被      告  國泰人壽保險股份有限公司
法定代理人  丁○○
訴訟代理人  賴盛星律師
複代理人    劉淑琴律師
訴訟代理人  丙○○
            戊○○
上列當事人間給付保險金事件，經本院於民國98年12月31日言詞
辯論終結，判決如下：
    主      文
原告之訴及假執行之聲請均駁回。
訴訟費用由原告負擔。
    事實及理由
一、按當事人得以合意定第一審管轄法院，但以關於由一定法律
    關係而生之訴訟為限，前項合意，應以文書證之，民事訴訟
    法第24條定有明文。經查，本件原告本於保險契約之法律關
    係訴請被告給付保險金，依原告所提「高級中等以下學校學
    生暨幼稚園兒童團體保險保單條款」（系爭保險契約條款）
    第25條約定：「本契約涉訟時，約定以學校立案所在地地方
    法院管轄」，被保險人即原告之子高鏡智係台北縣立海山高
    級中學學生，該校所在地為台北縣板橋市○○○路215號，
    是本院就本件訴訟自有管轄權。
二、原告主張：
  (一)訴外人即原告高漢、己○○之長子高鏡智於民國97年12月17
    日上午1時30分，於台北市大安區○○○路○段93號25樓之1
    ，因自高處墜落造成全身多處骨折內出血而引起之出血性休
    克致死，並經台灣台北地方法院檢察署相驗，死亡結果係意
    外死亡，合先敘明。
  (二)訴外人高鏡智生前係台北縣立海山高級中學學生，並經學校
    向被告公司投保學生團體保險，依被告公司系爭保險契約條
    款第3條保險範圍：被保險人於本契約有效期間內，因疾病
    或遭遇意外傷害事故，以致身故、殘廢、需要住院或意外傷
    害事故之門診治療者，本公司依照本契約約定給付保險金。
    第4條保險期間：本契約的保險期間，從民國97年8月1日上
    午零時起，到98年7 月31日午夜12時止。凡參加本保險之被
    保險人，註冊繳納保險費在8月1日以後者，保險效力仍溯自
    8月1日起生效；應屆畢業生之保險效力至8月31日終止。第
    12條身故保險金之給付：被保險人在保險期間內，因疾病或
    遭遇意外傷害事故，以致身故者，本公司給付身故保險金新
    台幣壹佰萬元。本公司給付身故保險金後，本契約對該被保
    險人的效力即行終止。
  (三)按意外傷害，指非由疾病引起之外來突發事故所致者，保險
    法第131條第2項定有明文。被告之系爭保險契約條第2條第4
    款之約定亦同，最高法院92年度台上字第534號判決意旨，
    按凡非因自己之意志故意所致之突發性傷害或死亡，應屬意
    外事故，亦可資參照。今訴外人高鏡智因意外傷害而致死亡
    ，其法定代理人即原告，自得以受益人身分請求被告公司給
    付保險金。嗣原告備齊相關文件向被告申請給付學生團體保
    險之保險金給付，被告卻以通知函通知原告己○○「本件事
    故屬契約條款約定之除外責任事項」為由，拒絕給付，然就
    係何款除外責任事項，被告並未說明。
  (四)次按所指非由疾病引起之外來突發事故，係非因被保險人本
    身疾病所引起之外來突發事故，無論係直接或間接，若造成
    身體蒙受傷害而致殘廢或死亡時，均應屬意外傷害保險之範
    圍；又所謂外來突發事故之「外來」，乃指傷害之原因出自
    外來而非內在，目的在排除內發病症所致之結果，且有偶發
    或不可預期之「猝然性」。訴外人高鏡智因自高處墜落造成
    全身多處骨折內出血，而引起之出血性休克致死，自應屬意
    外傷害事故所引起之身故，原告即受益人自得請求保險公司
    即被告給付保險金，被告若認屬除外責任事項，則應由被告
    對此為舉證證明，被告拒絕給付保險金實無理由，爰依保險
    契約第12條第1項及第19條第2項約定之法律關係請求被告給
    付保險金。
  (五)對於被告抗辯之陳述：台灣台北地方法院檢察署相驗屍體證
    明書載明被保險人係意外死亡，推定為真正，按相驗屍體證
    明書乃檢察官及法醫作成之公文書，依民事訴訟法第357條
    第1項規定，推定為真正，故上開相驗屍體證明書載明被保
    險人高鏡智係意外死亡，自有其證據能力，除非被告能提出
    確切證據，證明被保險人係自殺死亡，否則被保險人係死於
    意外之結果，即不容為不同之認定，被告主張該相驗屍體證
    明書原勾選為自殺，嗣後因原告請求始勾填為意外死亡並加
    蓋校對章，純係推測之詞，原告否認之，承辦檢察官已詳盡
    認定高鏡智之死亡為意外而非自殺而予以填載。被告主張以
    假設高鏡智起跳角度為45度、30度時起跳初速度分別為2.75
    及2.21，認定被保險人係自為性墜樓死亡，係屬無稽，以上
    均係粗率之推測，非確切之證據，蓋起跳之定義為何？高鏡
    智是否有助跳之現象？仍應由被告詳加說明及舉證。是否自
    殺，牽涉死亡者其生前之主觀意思及客觀行為，故而判斷是
    否自殺，應綜合各種具體證據資料加以審酌，除非有明確證
    據顯示死亡者生前有自殺之動機、意欲及行為，否則難以判
    斷是否為自殺，被告拒絕給付保險金實無理由。
  (六)訴之聲明：
    被告應給付原告100萬元，及自起訴狀繕本送達翌日起至
      清償日止，按年息10%計算之利息。
    原告願供擔保，請准宣告假執行。
三、被告則以：
  (一)系爭保險契約條款第2條第4款約定「『意外傷害事故』係指
    非由疾病引起之外來突發事故」，第12條第1項約定「被保
    險人在保險期間內，因疾病或遭遇意外傷害事故，以致身故
    者，本公司給付身故保險金新台幣壹佰萬元」。又按意外傷
    害保險乃相對於健康保險，健康保險係承保疾病所致之損失
    ；意外傷害保險則在承保意外傷害所致之損失。人之傷害或
    死亡之原因，其一來自內在原因，另一則為外在事故（意外
    事故）。內在原因所致之傷害或死亡，係指被保險人因罹犯
    疾病、細菌感染、器官老化衰竭等身體內部因素所致之傷害
    或死亡；至外來事故（意外事故），則係指內在原因以外之
    一切事故而言，其事故之發生為外來性、偶然性，而不可預
    見，除保險契約另有特約不保之事項外，意外事故均屬意外
    傷害保險所承保之範圍」（最高法院95年度台上字第327號
    裁判意旨參照）。另「意外傷害保險係在承保被保險人非由
    疾病引起之外來突發事故所致傷害及其所致殘廢或死亡之損
    失，而人之傷害或死亡之原因，其一來自內在原因，另一則
    為外來事故（意外事故），所謂外來事故（意外事故），係
    指內在原因以外之一切事故而言，其事故之發生為外來、偶
    然而不可預見。意外傷害保險契約之受益人請求保險人給付
    保險金，雖應證明被保險人係因意外事故而受傷害，惟受益
    人如證明該事故確已發生，且依經驗法則，其發生通常係外
    來、偶然而不可預見者，應認其已盡證明之責。於此情形，
    保險人如抗辯其非屬意外，自應就其抗辯之事實負證明之責
    ，始符合舉證責任分配之原則（最高法院96年度台上字第28
    號裁判意旨參照），故受益人主張被保險人係傷害保險所稱
    之意外死亡者，受益人除必須證明被保險人係因外來、偶然
    且不可預見之意外傷害事故而死亡外，且其應負舉證責任之
    程序，須達依一般經驗法則，足證該事故之發生通常係外來
    、偶然而不可預見者，始足認其已盡舉證之責。
  (二)被保險人高鏡智墜樓地點係在25樓，且該25樓之窗台離地93
    公分，窗戶寬64公分、高112公分，厚18公分，現場之窗戶
    有紗窗，而現場紗窗或玻璃窗並未遭破壞，如被保險人未打
    開紗窗或窗戶，並經攀爬越過窗外，否則自無可能不慎自該
    25樓之窗戶墜落至4樓中庭花園廣場，依一般經驗法則判斷
    ，被保險人顯然不可能無緣無故不慎自該25樓窗戶墜落至4
    樓中庭之情事，且一般人身處25層樓高之大樓，站立於窗前
    往外或往下看時，自當有恐懼感，而預見站立在開啟之窗邊
    ，將導致墜樓之危險，故如被保險人身體緊臨開啟之窗戶時
    ，其自有預見危險即將發生，則該危險之發生乃屬被保險人
    所可能預見之結果，則此項能預見危險之發生，且發生危險
    之結果，亦非屬保險所承保之範圍，則原告主張被保險人於
    上開時地發生墜落，係屬外來、突發，且不可預見之意外事
    故者，顯然違反經驗法則及論理法則，參諸前項說明，原告
    自應就其所謂「自台北市大安區○○○路○段93號25樓之1不
    慎墜落」，而依一般經驗法則，就該事故之發生通常無法認
    係外來、偶然而不可預見之事實，負舉證證明之責，否則自
    難認原告上開主張為真實。
  (三)依台灣台北地方法院檢察署相驗屍體證明書，其原勾選被保
    險人高鏡智之死亡方式為「自殺」，嗣後再依原告之請求改
    勾選為「意外」，足以證明台灣台北地方法院檢察署檢驗員
    於相驗時，並不認定被保險人係不慎意外從台北市大安區○
    ○○路○段93號25樓之1墜落至4樓中庭，從而原告自不得僅
    憑該相驗屍體證明書之記載，主張已盡其舉證之責任，原告
    主張被保險人係意外事故死亡請求被告給付意外死亡保險金
    ，於法無據。又本件被保險人高鏡智自上開處所墜落至4樓
    中庭之事實，為兩造所不爭，復依台北市建築管理處函覆系
    爭大樓各層高度及鈞院履勘結果25樓樓地板至窗戶下緣約93
    公分，以自由落體公示計算被保險人由25樓窗戶墜落至4樓
    地面所需時間為3.645秒。再依台灣台北地方法院檢察署檢
    驗報告書所載「陳屍處距牆面約800公分至620公分」，由25
    樓住家窗戶落下」，故本件被保險人高鏡智墜落點距起跳處
    之水平距離以7.1公尺計算，假設被保險人起跳角度為45度
    ，則參諸蕭開平教授所著「墜落死」內敘及之計算式及檢驗
    員李世宗所為墜落動力學分析計算式可得出本件被保險人高
    鏡智起初速度為2.75，假設本件被保險人高鏡智起跳角度30
    度，可得被保險人起跳初速度為2.24，因前開數值皆大於2.
    21，故可判定本件被保險人高鏡智係「自為性墜樓」，而非
    意外墜落。
  (四)答辯聲明：
    原告之訴駁回。
    如受不利之判決，願供擔保請准為假執行。
四、本件兩造不爭執之事項：
  (一)被保險人高鏡智參加被告公司「高級中等以下學校學生暨幼
    稚園兒童團體保險」契約，原告為被保險人高鏡智之父母，
    係上開保險契約之受益人。依契約條款第4條約定保險期間
    自97年8月1日上午零時起，至98年7月31日午夜12時止。第
    12條約定被保險人在保險期間內，因疾病或遭遇意外傷害事
    故，以致身故者，被告公司給付身故保險金壹佰萬元。原告
    於被保險人高鏡智死亡後，向被告公司請求給付意外身故保
    險金100萬元，被告於98年5月11日以團險98年(6)號函通知拒
    絕理賠。
  (二)被保險人高鏡智於97年12月17日上午1時30分，自台北市大
    安區○○○路○段93號25樓之1窗戶墜落至該大樓4樓中庭地
    面，造成全身多處骨折內出血引起出血性休克致死。台灣台
    北地方法院檢察署於97年12月17日核發相驗屍體證明書，並
    於該證明書第(八)死亡方式欄原勾選記載自殺，再以蓋章劃
    線刪除後，改勾選為意外。
五、本件兩造爭執事項：
  (一)被保險人高鏡智是否因意外事故而死亡？
  (二)原告請求被告給付身故保險金100萬元，及自起訴狀繕本送
    達翌日起至清償日止，按年息10%計算之利息，有無理由？
六、本院得心證之理由：
  (一)按當事人主張有利於己之事實者，就其事實有舉證之責任。
    民事訴訟法第277條定有明文。民事訴訟如係由原告主張權
    利者，應先由原告負舉證之責，若原告先不能舉證，以證實
    自己主張之事實為真實，則被告就其抗辯事實即令不能舉證
    ，或其所舉證據尚有疵累，亦應駁回原告之請求（最高法院
    17年上字第917號判利意旨參照）。又意外傷害保險乃相對
    於健康保險，健康保險係承保疾病所致之損失；意外傷害保
    險係在承保被保險人非由疾病引起之外來突發事故所致傷害
    及其所致殘廢或死亡之損失，而人之傷害或死亡之原因，其
    一來自內在原因，另一則為外來事故（意外事故）。所謂外
    來事故（意外事故），係指內在原因以外之一切事故而言，
    其事故之發生為外來、偶然而不可預見。意外傷害保險契約
    之受益人請求保險人給付保險金，雖應證明被保險人係因意
    外事故而受傷害，惟受益人如證明該事故確已發生，且依經
    驗法則，其發生通常係外來、偶然而不可預見者，應認其已
    盡證明之責。於此情形，保險人如抗辯其非屬意外，自應就
    其抗辯之事實負證明之責，始符合舉證責任分配之原則（最
    高法院96年度台上字第28號判決意旨參照）。揆諸上開說明
    ，意外保險之受益人請求保險人給付意外身故保險金，自應
    先就被保險人係遭遇意外事故致死亡之事實，負舉證之責任
    ，其應負之舉證程度，須達到依一般經驗法則，足認該事故
    之發生通常係外來、偶然而不可預見者，始足認其已盡舉證
    之責。
  (二)原告主張被保險人自高處墜落係屬意外事故，無非以台灣台
    北地方法院檢察署97年12月17日核發之相驗屍體證明書勾選
    死亡方式為意外為證，惟該證明書關於被保險人高鏡智死
    亡方式原先係勾選自殺，復經本院依聲請調閱台灣台北地
    方法院檢察署97年度相字第839號相驗卷宗所附檢驗員王金
    英填具之檢驗報告書第7頁死亡方式仍勾選為自殺，互核台
    灣台北地方法院檢察署98年5月1日北檢玲得97相839字第291
    51號函載：「經查本件承辦檢察官調查，因死者係未滿20歲
    之人，經傳喚其父母到庭，查明現場並無死者遺書，又現場
    所發現便箋無輕生之意涵，雖死者生前診斷有情緒障礙，惟
    其高處墜落雖非他人推落，但也不能認定為自殺，故認以列
    意外為宜，故由本署承辦檢察官蘇維達在相驗屍體證明書死
    亡方式蓋章更正『自殺』欄，改打勾為『意外』欄」等語（
    上開相驗卷第71頁參照），顯見承辦檢察官與填具該相驗屍
    體證明書之檢驗員對於被保險人死亡方式之認定尚有不同，
    再依承辦檢察官於98年1月22日係以無他殺嫌疑予以簽結，
    並經台灣高等法院檢察署於98年2月23日准予備查在案（相
    驗卷第59頁、第61頁參照）。依上開關於承辦檢察官以無他
    殺嫌疑簽結及變更勾選之回函所載意旨，檢察官所確認者應
    僅係被保險人自高處墜落並非他人推落，無他殺嫌疑而已，
    因無事證證明自殺，認改列意外死亡為宜之方式予以權宜變
    更勾選，自無法以該相驗屍體證明書關於死亡方式之勾選內
    容遽為認定被保險人高鏡智之墜落係出於意外所致。
  (三)又原告於本院98年10月16日履勘被保險人高鏡智墜落之25樓
    現場時，已自認現場之陳設狀況與97年12月17日墜落事故發
    生時之狀況相同，並無改變（見本院勘驗筆錄當事人主張欄
    ）。而經本院勘驗現場之結果：「系爭房屋為26層大廈建築
    ，依本院向台灣台北地方法院檢察署調閱97年度相字第839
    號相驗卷宗第28頁及第29頁相驗當時之現場照片所示，系爭
    房屋面臨被保險人高鏡智墜樓該大廈4樓中庭處相對位置有
    業已打開之窗戶，該窗戶共有6片窗片，其中面對窗戶靠左
    側3片窗片已固定無法開啟，外側有分離式冷氣主機，且前
    方有裝潢的置物櫃及水槽阻擋，右側2片窗片也是固定無法
    開啟，且前方有廚房流理台（爐台及水槽）阻擋，故現場僅
    留1片窗片可供開啟及關閉，該窗片外有一紗窗，該紗窗也
    可開閉，該窗片上方有窗簾可上下收放，且前方有一大理石
    長型餐桌（固定式裝潢），該餐桌寬約45公分，長157公分
    ，上開可供開啟之窗片寬約69公分，上緣至窗台處約112公
    分，窗緣下方至地面約93公分，窗台厚度約18公分，該窗片
    因前方大理石餐桌阻隔之故，僅留寬約36公分可站立探頭」
    等語，有本院勘驗筆錄及現場照片12張附卷可稽。再經本院
    調閱上開相驗卷宗資料，依卷附檢驗報告書所載，被保險人
    高鏡智之身高176公分、胸寬30公分、胸厚16公分，中等體
    形等語，復依相驗卷所附當時之現場照片所示，被保險人墜
    樓處窗戶之紗窗業已開啟，緊臨該窗片之大理石餐桌上堆置
    有碗盤及果汁機等物均無被挪移、搬開之跡象，該墜落處之
    窗戶下緣距地面約93公分，窗戶之高度已達被保險人身高之
    二分之一以上，如係站在地面，依人體之重心而言，被保險
    人縱然頭、手伸出窗外亦無不慎墜落之可能性，且現場6片
    窗片僅留大理石餐桌前之窗片可供開啟，相驗當時該窗片紗
    窗已打開，該窗片因固定式大理石餐桌阻隔而僅留寬約36公
    分可供探頭，顯見必係攀爬窗戶或以己力引體向外、向下始
    有墜落之可能。依相驗現場該窗片之紗窗已被開啟，且緊鄰
    之大理石餐桌堆滿碗盤、果汁機等物品並無挪移及搬動之情
    形，已排除被保險人係因爬上窗前大理石餐桌上致不慎墜落
    之可能性，其餘窗片均已固定無法開啟，且前方均有置物櫃
    、爐台、水槽等裝潢設備阻隔，均無致被保險人墜落之處所
    。又被保險人墜落窗戶外側並無露台或平台可供站立，其墜
    落之4樓中庭花園亦無與被保險人一同墜落之物品，亦排除
    被保險人因撿拾掉落物不慎墜樓之可能性。本院斟酌一般人
    身處25層高樓，站立於窗前往外或往下看時，應當有恐懼感
    而避為靠近，並預見站立在開啟紗窗後之窗邊，若攀爬至窗
    台或引體向外將導致墜樓之危險，復核被保險人墜落之窗戶
    高度，及因固定式餐桌阻隔後之窗片開口狹隘僅容一身，被
    保險人身體通過已非易事，且該窗戶窗台厚約18公分及窗外
    亦無平台足供站立，顯見被保險人若非自行攀爬窗戶或己力
    引體向外、向下實無墜落之可能。又被保險人患有「情緒障
    礙」曾至財團法人佛教慈濟醫院台北分院門診就醫，復經本
    院依職權函詢被保險人就診紀錄結果：「病人（即被保險人
    高鏡智）於97年8月5日前來初診，當時的問題有情低落，覺
    得同學不喜歡他，有心電感應，及飛躍的意念，精神狀態檢
    查有話多，較不合邏輯的思考，初診時因為父母家屬無人陪
    同，無法確切診斷，所以沒有開立藥物。97年8月9日因個案
    的母親去爬山沒有陪他來因有憂鬱的心情，先開立lexapro1
    .0mg每天服用。97年8月12日進一步釐清症狀，因有疑似躁
    症的過去症狀，予以開立depakine，但當時病患病情，情緒
    狀態穩定。97年8月26日病人表示他沒有服用藥物情緒就穩
    定了」等語，有卷附該院98年10月28日函覆之病情說明書及
    病歷資料影本等件為證，自此之後被保險人即未再就診及服
    用藥物，互核相驗時發現被保險人墜樓前所書寫之文字：「
    這一切都是我寫的東西，我沒有拿給別人看過，所以一切都
    是我的錯，我是瘋子，還有很多，但都被我丟掉了，我想我
    是個大騙子，但我騙不了任何人，我只騙到了一個大笨蛋，
    高鏡智」等語，本院參核被保險人於墜樓前其情緒已處於不
    穩定之狀況，且依被保險人初診時主述有「飛躍的意念」之
    情緒起伏，及墜樓處所各種環境情狀，按諸一般經驗法則，
    如非被保險人故意攀爬躍下，應無失足墜落之可能，被保險
    人自25 樓窗戶墜落身故，顯非因外來突發事故所致，而係
    自己故意行為所造成，委堪認定。
七、綜上所述，被保險人高鏡智自其上址墜落身故，按一般經驗
    法則，尚難認係因外來、偶然而不可預見之事故所致，依保
    險契約之約定，被告自不負給付意外身故保險金之義務。從
    而，原告依保險契約之法律關係請求被告給付保險金100萬
    元及加付遲延利息，為無理由，應予駁回。又原告之訴既經
    駁回，假執行之聲請即失所附麗，爰併予駁回。
八、本件事證已臻明確，兩造所為之其他主張、陳述並所提之證
    據，經審酌後，認均與本件之結論無礙，不再一一論述，併
    予敘明。
九、訴訟費用負擔之依據：民事訴訟法第78條。
中    華    民    國    99    年    1    月    14    日
                  民事第三庭    法  官  張紫能
以上正本係照原本作成
如對本判決上訴，須於判決送達後20日內向本院提出上訴狀
中    華    民    國    99    年    1    月    14    日
                            書記官  華海珍

司法院資訊處製作；財團法人民間司法改革基金會備份。
